臺灣桃園地方法院刑事判決　　　　　　　 95年度易字第156號
公　訴　人　臺灣桃園地方法院檢察署檢察官
被　　　告　甲○○
　　　　　　　　　　6樓之5
上列被告因妨害名譽案件，經檢察官提起公訴（94年度偵續字第
50 號） ，本院判決如下︰
    主  文
甲○○意圖散布於眾，散布文字，而指摘足以毀損他人名譽之事
，處有期徒刑陸月，如易科罰金，以銀元參佰元即新臺幣玖佰元
折算壹日。
    事  實
一、緣甲○○曾為燦坤實業股份有限公司（下稱「燦坤公司」）
    員工，其自燦坤公司離職後另覓工作期間，懷疑是原任職燦
    坤公司之同事乙○○對外散布其向廠商收取回扣之不實言論
    ，致其無法另謀新職，因而心生不滿，甲○○竟意圖散布於
    眾，以文字指摘足以毀損他人名譽之事之故意，於民國92年
    11月11日晚上11時59分許，在其位於桃園縣龜山鄉○○村○○
    鄰○○○街49號6 樓之5 住處內，使用其所有之電腦連接網
    際網路後，以其向雅虎奇摩股份有限公司申請之電子郵件信
    箱（帳號為antony_119@yahoo.com.tw 」，寄發信件標題為
    「燦坤大弊案- 乙○○貪污案」，信件內容為「致偉大的燦
    坤：我只是一家你們小小的供應商，在跟你們合作這一段日
    子裡真是感觸良多，沒錯，貴通路是發展越來越大，不跟你
    們合作是死路一條，但跟你們合作，卻死得更慘，為什麼這
    麼說呢？先聽我娓娓道來，我是今年加入貴公司之體系，當
    時採購是乙○○先生，因為我們公司是代理大品牌的產品，
    蠻具有競爭力，於是毛遂自薦進入燦坤，但你們鄭大採購卻
    百般阻撓，不讓我進入，經過多方詢問，才知道經過他同意
    ，才可以進入，且事前要先花銀子疏通他，於是我就乖乖照
    做，好不容易進入燦坤，商品都無法報架（應為「價」字之
    誤）上架販售，透過朋友才知道這個手續也要給他甜頭，我
    就在想，燦坤標磅（應為「榜」字之誤）誠信跟正直，且不
    允許採購跟我們有抬面下動作，可是事實剛好相反，於是我
    就請如實稟告我主管，請主管出面，飯也請了，酒店也招待
    了，總該可以做生意了吧，沒想到他又打電話來說公司要做
    什麼活動，要贊助費（打聽之下，是因為貴公司站前店開幕
    ，手機賠了三百多萬，他要找錢來填這塊），他要的金額實
    在太高，我無法作主，我主管再也無法忍受，便跟他說生意
    都沒做，沒經費付這筆錢，於是他就嗆聲，說只要他在燦坤
    一天，我就沒好日子過，請問你們家的採購是如此惡劣嗎？
    聽說最近他還升官，真搞不懂這樣的人還能升官。反？蕙Q
    （應為「反正」一詞之誤）燦坤是如此黑暗，不做也就罷，
    但你們家那鄭大採購，還不放過我們，只要業界有人趕（應
    為「敢」字之誤）跟我們合作，他就要封殺到底，做人有必
    要這麼絕情嗎？於是我就開始蒐集他的證據，CASE1 ：在今
    年六月後半月，日立家電業務胡日中牽線，讓恆威交日立電
    漿給燦坤，當天晚上在林森北路有一家色情的卡拉OK酒店招
    待他，與會的有恆威的余總經理跟日立業務胡日中跟貴公司
    大採購乙○○先生，談論的是有關日立電漿電視進入燦坤的
    事，貴公司不是規定採購不能跟廠商私下會面嗎？（上開「
    CASE1 」之部分，不另為無罪之諭知，詳後述）CASE2 ：乙
    ○○大採購在擔任通訊採購一職上，力挺力太企業（兄弟牌
    傳真機）力太總經理曾國彬是貴公司鄭大採購的表哥，這總
    關係，貴公司竟然能允許，難怪我們家的東西進不去，以上
    兩件事都是千真萬確的事，貴公司如想證明貴公司是誠信正
    直的公司，請深入去調查，另外有些還無法拿到證據，不過
    可先大概說明一下，搞不好你們比較好查，你們可查他跟丞
    閈（應為「開」字之誤）的關係，就我所知，鄭大採購要的
    事條件是進貨額的5 ﹪回扣，不過這點尚無查到證據，其他
    如析普（INX） 、軒宇、旺德、日立等，都有複雜之抬（應
    為「檯」字之誤）面下交易，最後其實也該莞爾一笑，沒想
    到燦坤是培養社會敗類的地方。可憐的供應商敬上PS：不署
    名是因為貴公司有一條條文要罰五百萬，另外鄭大採購勢力
    太強，得罪不起，建議貴公司應該獎勵檢舉貪污有勞人士，
    而不是反向懲罰。」等文字之電子郵件予該公司董事長吳燦
    坤、執行長余敬倫、執行董事莊興及總經理王台榮、董事長
    秘書兼稽核部經理莊惠芳、稽核部陳秀蓮、高珮君、汪碧玉
    （起訴意旨漏載前開5 人）等7 、8 人閱覽，電子郵件內容
    中除關於「CASE1 」所指乙○○與日立公司人員在酒店內接
    受招待之內容尚屬真實，且與公益事項有關外（此部分不另
    為無罪之諭知，詳後述），其餘關於甲○○自稱為可憐的供
    應商，而乙○○有刻意刁難、收受賄賂、回扣或甜頭、要求
    給付贊助費未果而揚言封殺等行徑之部分、乙○○與燦坤公
    司供貨廠商力太公司總經理曾國彬有表兄弟關係，乙○○竟
    不避嫌，利用職務向近親採購之部分及乙○○同意向丞閈公
    司採購之條件，為給付進貨額5 ％回扣及與多家廠商間有複
    雜之檯面下交易，隱喻乙○○為社會敗類之信件內容，均屬
    對乙○○之人格、品德、操守為不實之指摘，足以毀損乙○
    ○之名譽，並經甲○○以上開電子郵件傳送予包括吳燦坤在
    內之多數人，而以此方式指摘上開足以毀損乙○○名譽之事
    。嗣因上述燦坤公司之人員收到甲○○寄發之電子郵件後，
    著手調查乙○○，並迅將乙○○開除，乙○○懷疑係遭廠商
    報復，乃報警處理，因而循線查悉上情。
二、案經乙○○訴由臺北市政府警察局移送臺灣桃園地方法院檢
    察署檢察官偵查起訴。
    理  由
壹、程序方面：
一、被告甲○○之選任辯護人王迪吾律師自受被告委任後，先後
    向本院提出刑事準備狀，並於本院95年3 月10日準備程序、
    95年9 月19日審判期日及同日簡式審判程序、95年10月13日
    訊問期日，到庭為被告辯護，嗣於95年10月13日本院受命法
    官訊問中，與被告合意終止委任契約，並向本院陳明在案。
    惟選任辯護人於上開委任契約終止前，為被告所為之辯護，
    仍具法律效力，合先敘明。
二、按被告以外之人於審判外之言詞或書面陳述，除法律有規定
    者外，不得作為證據；被告以外之人於偵查中向檢察官所為
    之陳述，除顯有不可信之情況者外，得為證據；被告以外之
    人於審判外之陳述，雖不符前4 條之規定，而經當事人於審
    判程序同意作為證據，法院審酌該言詞陳述或書面陳述作成
    時之情況，認為適當者，亦得為證據；當事人、代理人或辯
    護人於法院調查證據時，知有第159 條第1 項不得為證據之
    情形，而未於言詞辯論終結前聲明異議者，視為有前項之同
    意。刑事訴訟法第159 條第1 項、第159 條之1 第2 項、第
    159 條之5 就此分別定有明文。經查：
  (一)證人即告訴人乙○○、燦坤公司員工張岳龍2 人於司法警察
    調查時所為之陳述，及燦坤公司稽核部門於94年6 月16日提
    出之陳報狀1 份，均屬被告以外之人於審判外之陳述，依上
    開刑事訴訟法第159 條第1 項規定，屬傳聞證據。雖選任辯
    護人於準備程序中爭執證人乙○○、張岳龍2 人於警詢中所
    為陳述不具證據能力，惟於本院95年9 月19日審判期日中已
    表示不再爭執，迄本案言詞辯論終結前，未再就上開證人警
    詢陳述之證據能力情形表示異議，被告本人對此亦未曾表示
    異議，且被告及其選任辯護人均未就燦坤公司稽核部門於94
    年6 月16日所提陳報狀之證據能力有無表示爭執。本院審酌
    上開證人之警詢陳述及燦坤公司稽核部門所提陳報狀，均非
    公務員違法取得，且與本案具有關連性，依刑事訴訟法第15
    9 條之5 規定，自均得採為證據。
  (二)證人乙○○、張岳龍、謝健弘、范信壹、嚴坤源、盧承田、
    王友良、莊惠芳8 人於偵查中向檢察官所為之陳述，屬被告
    以外之人於審判外所為之陳述，為傳聞證據，惟現階段刑事
    訴訟法規定檢察官代表國家偵查犯罪、實施公訴，依法其有
    訊問被告、證人及鑑定人之權，證人、鑑定人且須具結，而
    實務運作時，檢察官偵查中向被告以外之人所取得之陳述，
    原則上均能遵守法律規定，不致違法取供，其可信度極高，
    是以，刑事訴訟法於92年2 月6 日修正時，即為兼顧理論與
    實務，以該法第159 條之1 第2 項規定，除顯有不可信之情
    況者外，得為證據（參考刑事訴訟法第159 條之1 立法理由
    ）。從而，被告本人以外之人於偵查中向檢察官所為之陳述
    ，既已依法具結，又非檢察官非法取供而得，且無顯有不可
    信之情況，即應認該證人於偵查中具結所為之證述，具有證
    據能力。審酌上開證人8 人於偵查中所為之證述，並非違法
    取得，選任辯護人雖曾於準備程序中爭執上開證人8 人於偵
    查中向檢察官所為陳述之證據能力，嗣於本院95年9 月19日
    審判期日中表示除證人嚴坤源於偵查中向檢察官所為之陳述
    無證據能力外，不再爭執其餘證人於偵查中所為陳述之證據
    能力有無，迄本案言詞辯論終結前，亦未就此聲明異議，被
    告本人對此則未曾表示異議，而選任辯護人就其主張證人嚴
    坤源於偵查中向檢察官所為陳述有何顯不可信之情形，復未
    曾舉證證明之，是以，就證人嚴坤源於偵查中向檢察官所為
    之證述，並無顯有不可信之情形，至為灼然。從而，證人乙
    ○○、張岳龍、謝健弘、范信壹、嚴坤源、盧承田、王友良
    、莊惠芳8 人於偵查中向檢察官所為之陳述，自均得作為本
    案證據。至證人乙○○於93年5 月6 日檢察官訊問中，係以
    告訴人身分陳述，未經具結，而證人范信壹於93年6 月7 日
    檢察官訊問中，亦未具結即為證述，是證人乙○○、范信壹
    就上述偵查期日之陳述，依刑事訴訟法第158 條之3 規定，
    不得作為證據，附此敘明。
  (三)卷附標題為「燦坤大弊案- 乙○○貪污案」之電子郵件1 份
    、臺北市政府警察局刑事警察大隊電腦犯罪專責組網路案件
    查詢申請書暨回覆之登入IP紀錄、臺北市政府警察局刑事警
    察大隊92年11月25日北市警刑大電字第0926805400號函暨回
    覆之用戶資料各1 份，被告及其辯護人均未於準備程序中爭
    執其證據能力，迄本案言詞辯論終結前，亦未就此部分聲明
    異議，本院審酌上開證據亦非公務員違法取得，且與本案具
    有關連性，是依刑事訴訟法第159 條之5 規定，均得採為證
    據。
貳、實體方面：
一、訊據被告甲○○固坦認其有於上揭時地以「antony_119@yah
    oo.com.tw 」之電子郵件信箱，寄發上開信件標題為「燦坤
    大弊案- 乙○○貪污案」之電子信件內容予燦坤公司高層及
    稽核部門人員之事實，惟矢口否認有何妨害名譽之犯行，辯
    稱：其沒有散發不實事項之意圖及行為，其只是寄發檢舉信
    給具有調查權之公司高層及稽核人員云云。按刑法第310 條
    第2 項所定加重誹謗罪之要件為：須意圖散布於眾，須
    指摘或傳述足以毀損他人名譽之事，所指摘或傳述之事實
    ，須非真實者，且涉於私德而與公共利益無關者及以散布
    文字或圖畫之方法為之四者。查被告確有於上揭時地撰寫上
    開電子郵件後傳送予燦坤公司董事長吳燦坤、執行長余敬倫
    、執行董事莊興、總經理王台榮、董事長秘書兼稽核部經理
    莊惠芳、稽核部人員陳秀蓮、高珮君、汪碧玉等人閱覽乙節
    ，除據被告坦認在卷外，並經證人即燦坤公司人員莊惠芳於
    偵查中具結證稱：伊在燦坤公司總經理室擔任董事長助理，
    以前有擔任稽核的工作，曾經接到卷附電子郵件，伊不知道
    當時有那些人收到，伊收到後就交給稽核部等語（見94年度
    偵續字第50號卷第57至58頁），且經證人即燦坤公司法務協
    理范信壹於94年5 月27日檢察官訊問中具結證稱：伊於92年
    11 月 間擔任法務部協理，稽核部門收到檢舉乙○○接受廠
    商招待之e-mail後，將它列印下來交給伊，當時稽核部經理
    是莊惠芳等語（見94年度偵續字第50號卷第47至48頁），及
    於本院審理中具結證稱：伊為公司的法務協理，印象中並非
    被告直接寄本案電子郵件給伊，而是別人印下來交給伊，希
    望伊去調查，伊不清楚當初被告寄給哪些人等語，核與被告
    上開供述相符，復有上開電子郵件內容之列印紙本1 份、電
    子郵件帳號「antony_119 @yahoo.com.tw」之申請人資料及
    IP上線位址查詢結果各1 份附卷（見93年度偵字第5832號卷
    第25 至32 頁）可佐，互核相符。而電子郵件為現代通訊之
    普遍性工具，固非不得為私人間隱密、個別溝通所使用，惟
    亦同時具備廣佈於多數人之訊息、言論發表功能，其散布資
    訊效能，有時較之傳統平面或視訊媒體猶有過之，被告以此
    方式將上開電子郵件傳送予多數人，堪認被告確實是以散布
    文字之方式傳送上開電子郵件，應無疑義，故證人乙○○指
    訴被告有傳送上開電子郵件之行為乙節，核與事實相符，首
    堪採信。是以，本案有爭執者厥為：被告寄發上開電子郵件
    之行為是否已該當於上開之要件。
二、按言論自由為人民之基本權利，憲法第11條有明文保障，國
    家應給予尊重及最大限度之維護，俾人民得以實現自我、溝
    通意見、追求真實及監督各種政治或社會活動之功能得以發
    揮，惟為兼顧對個人名譽、隱私及公共利益之保護，法律並
    非不得對言論自由依傳播方式為合理之限制。刑法第310 條
    第1 項及第2 項誹謗罪即係保護個人法益而設，為防止妨礙
    他人之自由權利所必要，符合憲法第23條規定之意旨。至刑
    法同條第3 項前段以對誹謗之事，能證明其為真實者不罰，
    係針對言論內容與事實相符者之保障，並藉以限定刑罰權之
    範圍，非謂指摘或傳述誹謗事項之行為人，必須自行證明其
    言論內容確屬真實，司法院大法官會議第509 號解釋已揭櫫
    明確。依司法院大法官會議第509 號解釋文，推其對於刑法
    第310 條第3 項之解釋意旨可知，該號解釋意旨僅在減輕被
    告證明其言論為真實之舉證責任，但被告仍須提出證據證明
    有理由確信其所為言論為真實，否則仍構成誹謗罪。換言之
    ，行為人就其發表之言論所憑之證據資料，至少應有相當理
    由確信其為真實，且應提出證據資料說明依何理由確信所發
    表言論內容為真實，而非空言其發表之言論有所依據，否則
    仍有可能構成誹謗罪（參照最高法院91年上訴第1083號判決
    意旨）。次按刑法第311 條第3 款規定：「以善意發表言論
    ，對於可受公評之事，而為適當評論者，不罰。」，旨在折
    衷保護名譽及言論自由，而名譽係屬開放概念，其侵害是否
    構成不法，應依法益權衡加以判斷；所謂「可受公評之事」
    ，依事件之性質與影響，應受公眾為適當之評論，至於是否
    屬可受公評之事，應就具體事件，以客觀之態度、社會公眾
    之認知及地方習俗等認定之，一般而言，凡涉及國家社會或
    多數人利益者，皆屬之；所謂適當之評論，即其評論中肯、
    不偏激，未逾必要之範圍。是如行為人對於可受公評之事以
    善意發表言論，而為適當之評論，或行為人雖不能證明言論
    內容為真實，則就所言為真實之舉證責任，固應予以適度之
    減輕（證明強度不必至於客觀之真實），即倘依行為人所提
    證據資料，可認有相當理由確信其為真實，或對行為人乃出
    於明知不實故意捏造或因重大過失、輕率、疏忽而不知其真
    偽等不利之情節未善盡舉證責任者，均不得謂行為人為未盡
    注意義務而有過失，但仍不能完全免除其舉證之責，否則無
    異剝奪被評述者之名譽與人格法益，而無救濟之途徑，其發
    表言論或評述為具體指摘之行為人，自應就各項具體內容，
    提出堪認為合理、正常之人可接受為足認有相當理由確信為
    真實之資訊來源加以證明。至名譽有無受損害，應以社會上
    對個人評價是否貶損作為判斷之依據，苟其行為足以使他人
    在社會上之評價受到貶損，不論其為故意或過失，均可構成
    侵權行為，其行為不以廣佈於社會為必要，僅使第3 人知悉
    其事，亦足當之（參照最高法院90年度台上字第646 號判例
    意旨）。故依此解釋可知，被告所提出之證據，雖無庸達於
    客觀上能證明其為真實之程度，惟仍須達到其主觀上得確信
    其為真實之程度。查上開電子郵件之內容，可區分為3 部分
    ，其一為自稱為燦坤公司供貨廠商人員，而告訴人有刻意對
    其刁難、收受賄賂、回扣或甜頭、接受飲宴招待、要求給付
    贊助費未果而揚言封殺等行徑部分。其二為告訴人與燦坤公
    司供貨廠商力太公司總經理曾國彬有表兄弟關係部分，竟不
    避嫌，利用職務向近親採購（除CASE1 之部分外）。其三為
    指摘告訴人同意向丞開公司採購之條件，為給付進貨額5%回
    扣及與多家廠商兼有複雜之檯面下交易，隱喻告訴人為社會
    敗類部分。就上開3 部分觀察，被告雖抗辯：其係善意檢舉
    ，並無誹謗之惡意云云。惟：
  (一)關於第1 部份之郵件內容：被告及告訴人本為燦坤公司僱用
    之員工，被告曾為告訴人之下屬，不具燦坤公司之供應廠商
    人員之身分，則其自無可能經歷本案電子郵件內容所稱「我
    只是一家你們小小的供應商，在跟你們合作這一段日子裡真
    是感觸良多，沒錯，貴通路是發展越來越大，不跟你們合作
    是死路一條，但跟你們合作，卻死得更慘，為什麼這麼說呢
    ？先聽我娓娓道來，我是今年加入貴公司之體系，當時採購
    是乙○○先生，因為我們公司是代理大品牌的產品，蠻具有
    競爭力，於是毛遂自薦進入燦坤，但你們鄭大採購卻百般阻
    撓，不讓我進入，經過多方詢問，才知道經過他同意，才可
    以進入，且事前要先花銀子疏通他，於是我就乖乖照做，好
    不容易進入燦坤，商品都無法報價上架販售，透過朋友才知
    道這個手續也要給他甜頭，我就在想，燦坤標榜誠信跟正直
    ，且不允許採購跟我們有檯面下動作，可是事實剛好相反，
    於是我就請如實稟告我主管，請主管出面，飯也請了，酒店
    也招待了，總該可以做生意了吧，沒想到他又打電話來說公
    司要做什麼活動，要贊助費（打聽之下，是因為貴公司站前
    店開幕，手機賠了三百多萬，他要找錢來填這塊），他要的
    金額實在太高，我無法作主，我主管再也無法忍受，便跟他
    說生意都沒做，沒經費付這筆錢，於是他就嗆聲，說只要他
    在燦坤一天，我就沒好日子過，請問你們家的採購是如此惡
    劣嗎？聽說最近他還升官，真搞不懂這樣的人還能升官。反
    正燦坤是如此黑暗，不做也就罷，但你們家那鄭大採購，還
    不放過我們，只要業界有人敢跟我們合作，他就要封殺到底
    」之情事。衡諸常情，被告倘認告訴人有何執行職務行為或
    其人格、品德、操守有損燦坤公司及股東之利益，其自可具
    名及檢具實際事證檢舉，提供予燦坤公司內部具調查權限之
    主管或相關部門調查，縱欲匿名檢舉，亦應於檢舉內容中檢
    附相關足資佐證其檢舉為真實之事證供燦坤公司參佐，而無
    須捏造身分為之。詎被告竟捨上開正當檢舉途徑不為，反偽
    以「可憐之供應商」名義，蓄意假稱電子郵件所指情事為自
    己親身之經歷，而為掩飾其真正之身分，顯係故意杜撰而屬
    惡意無疑，被告抗辯其僅為檢舉，係善意發表言論云云，要
    與常理未合，不足採信。
  (二)關於第2 部分之內容（除CASE1 之部分外）：被告於上開電
    子郵件中稱告訴人與案外人鄭國彬為表兄弟之親誼，並指摘
    告訴人不避近親，利用職務關係向近親採購一節，已為證人
    乙○○所否認，而被告所辯：力太公司總經理曾國彬是乙○
    ○的表哥乙事，係常利國際有限公司之經理盧承田所告知，
    另供應商中華大雄股份有限公司業務人員嚴坤源及優數股份
    有限公司（下稱優數公司）業務人員謝健弘均有告訴其關於
    乙○○要求回扣之事云云，亦據證人盧承田於93年11月15日
    檢察官訊問中具結證稱：伊不曾告知被告此事，亦不知道曾
    國彬是否為乙○○之表哥，也不知道電子郵件所稱力太公司
    產品偷料之情形及乙○○有無收回扣乙事等語在卷可佐，足
    認被告就此部分之辯解，難信其為真實。
  (三)關於第3 部分之內容：
  1.被告於上開電子郵件中所稱告訴人向廠商收取進貨額百分之
    5 的回扣、與析普、軒宇、旺德、日立等廠商有複雜之檯面
    下交易、產品在燦坤公司上架要花銀子疏通告訴人及給予甜
    頭、告訴人要求廠商提供活動贊助費云云，業經證人嚴坤源
    於93年8 月4 日檢察官訊問中具結證稱：伊任職之公司是燦
    坤公司的供應商，被告及乙○○均是燦坤公司之採購，伊先
    和乙○○接洽，再換成被告，之後再換成乙○○，伊沒有對
    被告說過乙○○收回扣乙事，伊只是和被告說乙○○對伊公
    司不友善，對伊公司送新的商品也百般刁難，最後也選別家
    公司之商品，伊與乙○○沒有因進貨問題吵架，但公司老闆
    潘玉榮曾和乙○○為了商品鎖檔之事吵架；伊未曾聽同業說
    乙○○有收回扣，也不知乙○○遭燦坤公司內部稽核乙事等
    語（見93年度偵字第5832號卷第97至99頁），核與被告之辯
    解不符。
  2.被告雖辯稱係證人謝健弘告知其告訴人以收取進貨額5%為同
    意向丞閈公司採購之條件云云，然證人謝健弘不僅於93年5
    月24日檢察官訊問中具結證稱：被告與乙○○都是燦坤公司
    之採購人員，伊是優數公司之業務人員，優數公司之產品有
    在燦坤公司上架販售，但優數公司並未為了使產品進入燦坤
    公司販售，而特別招待乙○○吃飯和到酒店消費之行為，乙
    ○○未要求伊公司支出燦坤公司辦活動之贊助費，未向優數
    公司拿回扣，伊也未聽說過乙○○向廠商拿回扣之事，更不
    可能向被告提及乙○○收回扣之事，因伊進入優數公司後才
    開始與燦坤公司往來，從接洽到簽約都是和燦坤公司之黃淂
    銓接洽，未和乙○○往來等語明確（見93年度偵字第5832號
    卷第63至64頁），復於本院審理中具結證稱：伊於92年4 月
    26日代表優數公司與燦坤公司簽立產品上架合約，當時燦坤
    公司之採購人員姓黃，優數公司與燦坤公司之合約約定不得
    有餐敘或招待、回扣之行為，伊在優數公司任職期間沒有與
    乙○○接觸過，從來沒有碰到要花錢疏通乙○○才可以讓公
    司產品進入燦坤公司之情形，也不曾為使公司產品在燦坤公
    司上架而給過乙○○甜頭，因優數公司只有伊1 人與燦坤公
    司接觸，公司內不會有其他人遇到此事，伊不曾招待乙○○
    吃飯或去酒店，也未曾遇過乙○○向伊索取燦坤公司活動贊
    助費之情形，優數公司之產品係在燦坤公司寄賣，產品若賣
    出給消費者，燦坤公司收到價金時，優數公司才能取得該產
    品之款項，乙○○不會跟伊索取進貨百分之5 之回扣；伊未
    曾跟被告提及本案電子郵件所稱要花錢疏通乙○○、要給乙
    ○○甜頭才可以將公司產品上架販售、乙○○與丞開、析普
    、軒宇、旺德、日立等公司間有複雜之檯面下交易之情事等
    語綦詳。凡此，均核與被告之辯解不符，至為明確。
  3.此外，被告另以所謂告訴人與析普、軒宇、旺德、日立等廠
    商有複雜之檯面下交易云云，影射告訴人未忠實於其職務云
    云，亦據證人謝健弘於偵查中及本院審理中證稱：伊不知此
    事，亦未曾向被告提及此事等語明確，業如前述。而被告就
    此部分並未提出任何證據資料顯示其有何相當、合理之理由
    可得確信該資訊為真實，此據被告自承在卷，佐以其未具體
    指摘告訴人收取何特定廠商回扣若干，並於電子郵件內自陳
    「不過這點尚無查到證據」之文句，益徵被告自知其所為上
    開言論，並無任何足資支持其論點為真之證據資料可佐。從
    而，被告於上開電子郵件中關於此部分之指摘，即難信其為
    真實。
  4.審酌被告於本院審理中亦未能提出任何證據資料足以佐證其
    所為上開言論非屬全然杜撰，其竟率爾寄發上開電子郵件，
    並於電子郵件中載稱「都是千真萬確的事」云云，於此又未
    能提出證據證明有何合理可信之依據，自難認定其所為係善
    意發表適當之評論。矧被告復於上開電子郵件信末以「沒想
    到燦坤是培養社會敗類的地方」等文句，暗喻告訴人為社會
    之敗類云云，更屬偏激之言論，此屬其個人主觀上對乙○○
    之人格、名譽之惡意評斷，確有詆毀告訴人名譽之實，自無
    從阻卻其所為犯行之違法性。
  (四)綜此，本案電子郵件內除「CASE1 」所陳關於告訴人於92年
    6 月下旬，在林森北路某色情卡拉OK店內接受招待，與恆威
    公司余總經理、日立公司業務胡日中、餐敘，談論有關日立
    公司之電漿電視進入燦坤公司乙節，尚屬真實，且此部分涉
    及燦坤公司內部人員是否廉潔，與公司利益及股東權益相關
    ，係屬可受公評之事項，故難認被告就此部分之指摘，有何
    惡意詆損告訴人名譽之行為外，被告於上開電子郵件內所為
    其餘關於告訴人之品德、人格、操守之指摘，或為明知虛偽
    而捏造，或無具體事證顯示有令其合理可信為真實之依據，
    即非屬善意、適當之評論，且所指涉及告訴人之品德、人格
    、操守之社會評價，客觀上可認一般人受此評論，其名譽必
    遭重大貶損，足認係屬不法，且經被告將此不實之言論以上
    開電子郵件傳送之方式，傳述予燦坤公司董事長吳燦坤、執
    行長余敬倫、執行董事莊興、總經理王台榮、董事長秘書兼
    稽核部經理莊惠芳、稽核部陳秀蓮、高珮君、汪碧玉等多數
    人，堪認被告有將上開關於告訴人品德、人格、操守之不實
    指摘，以文字方式散布於眾之故意，而其所指摘之事實已使
    多數人知悉，告訴人之名譽於客觀上已受到貶損，此不因其
    中關於「日立公司業務人員在酒店招待告訴人」之小部分事
    實嗣經查證為真，或寄送對象為公司內部主管、稽核人員，
    或不知是否真實而要求自行查核是否屬實而有異，否則將徒
    使惡意詆毀他人者，只須在言論中，間雜極微小部分之真實
    內容，或只對特定身份之多數人為之，或泛論請由受聞者自
    行查核其真實性云云，即得藉此掩飾其不法侵害他人名譽之
    意圖，而可就其言論不實責任全獲脫免，如此勢生社會上或
    團體組織中有利益競逐或衝突關係者，以言論自由充為攫取
    利益或任意發洩憤恨工具之流弊，此在法益權衡之原則下，
    自非可認係憲法保障言論自由之本旨。另告訴人依循民事訴
    訟程序，訴請被告損害賠償之妨害名譽損害賠償事件，亦經
    臺灣士林地方法院、臺灣高等法院為相同認定在案，此有臺
    灣士林地方法院94年度訴字第1262號民事判決書、臺灣高等
    法院95年度上易字第907 號民事判決書各1 份附卷供參。基
    此，被告寄發上開電子郵件所指摘之事，除「CASE1 」所指
    內容外之其餘關於告訴人品德、人格、操守之不實指摘，業
    已毀損告訴人之名譽權，至堪認定。
  (五)至起訴意旨雖認被告於上揭時地寄發上開電子郵件之際，同
    時將該電子郵件寄送予燦坤公司法務部協理范信壹、資源規
    劃處職員王友良云云。惟查，證人范信壹業於偵查中及本院
    審理中證稱伊為親自收到上開電子郵件，係經他人影印電子
    郵件內容後交予伊調查等語明確，顯見被告所辯：其未寄送
    上開電子郵件給范信壹等語，非屬子虛。又證人王文良於93
    年11月15日檢察官訊問中具結證稱：伊是燦坤公司財政部之
    職員，上開電子郵件應該不是公司內部所寄發的，但確切寄
    件人伊不記得，不清楚同部門中有無他人也收過相同信件，
    至於其他資源規劃處之人有無收到該郵件亦不記得等語（見
    93年度偵字第5832號卷第136 至137 頁），及於94年6 月15
    日檢察官訊問中具結證稱：伊忘記該電子郵件是從外寄入或
    由內部寄的，但伊之前是資源規劃處的，收到這一封信是因
    為資源規劃處的群組收到的，財務部其他人應該沒有收到這
    封信，資源規劃處與稽核部未互相隸屬等語（見94年度偵續
    字第50號卷第57至58頁），審酌現代人使用電子郵件收受信
    件後，又將之轉寄他人閱覽之行為，屢見不鮮，倘上述直接
    收受被告所寄本案電子郵件之人，見信件內容與其等任質之
    公司有關，而將該信件轉寄公司其他員工閱覽，亦非不可能
    ，是以，依證人王友良之證述情節，尚不足以認定其所收之
    該封電子郵件，即為被告所寄送，而被告亦堅決否認其有寄
    送上開電子郵件給王友良等語在卷，是以，起訴意旨就此部
    分之認定，尚有誤會，併此敘明。
  (六)另被告原委任之選任辯護人具狀聲請調查告訴人於91、92年
    間在燦坤公司經手上架產品之採購金額乙節，業經被告之選
    任辯護人於本院95年9 月19日審判期日撤回上開證據調查聲
    請，及被告關於傳喚證人王友良、嚴坤源之證據調查聲請，
    嗣於本院95年12月26日審判期日撤回上開證據調查聲請，故
    上開證據即無予以調查之必要，附此敘明。
  (七)綜上所述，被告上開所辯，核與事實不符，顯屬事後卸責之
    詞，不足採信。是以，本案事證明確，被告犯行堪予認定，
    應予依法論科。
三、查被告甲○○行為後，刑法於94年2 月2 日修正公布，於95
    年7 月1 日施行。按行為後法律有變更者，適用行為時之法
    律，但行為後之法律有利於行為人者，適用最有利於行為人
    之法律，修正後刑法第2 條第1 項定有明文。刑法第2 條本
    身雖經修正，但刑法第2 條既屬適用法律之準據法，本身尚
    無比較新舊法之問題，應一律適用裁判時之修正後刑法第2
    條規定以決定適用之刑罰法律，核先敘明。又以本次刑法修
    正之比較新舊法，應就罪刑有關之共犯、未遂犯、想像競合
    犯、牽連犯、連續犯、結合犯，以及累犯加重、自首減輕暨
    其他法定加減原因（如身分加減）與加減例等一切情形，綜
    其全部罪刑之結果而為比較，如新舊法處罰之輕重相同，即
    無比較適用之問題，即無刑法第2 條第1 項之適用，應依一
    般法律適用原則適用法律（以上參考最高法院刑事庭95年度
    第8 次、第21次決議及同院24年上字第4634號、24年上字第
    5292號、27年上字第2615號判例意旨）。經查，被告行為後
    ，關於刑法第310 條第2 項加重誹謗罪之法定罰金刑部分，
    其法定刑所得科或併科之罰金為1 千元以下罰金，據修正後
    刑法第33條第5 款所定「主刑之種類如下：五、罰金：新臺
    幣一千元以上，以百元計算之」之規定，本件罪名於修正後
    得科或併科之罰金刑最低為新臺幣1 千元；然依被告行為時
    之刑法第33條第5 款規定之罰金最低額1 元計算，本件罪名
    於修正前所得科或併科罰金刑最低額為銀元1 元，若逕依刑
    法施行法第1 條之1 第1 項、第2 項規定換算為新臺幣後，
    其最低額僅為新臺幣3 元。因此，比較上述修正前、後之刑
    罰法律，自以被告行為時關於刑法第33條第5 款之規定較有
    利於被告。是以，揆諸前揭最高法院決議及修正後刑法第2
    條第1 項前段、後段規定之「從舊從輕原則」，自應適用被
    告行為時之法律即修正前刑法之相關規定予以論處。
四、核被告甲○○所為，係犯刑法第310 條第2 項之意圖散布於
    眾，而以文字指摘足以毀損他人名譽之事罪。爰審酌被告犯
    罪之動機及目的係基於其懷疑自燦坤公司離職後另覓工作時
    ，有遭告訴人在外散布其向廠商收取回扣等不實言論，認遭
    告訴人污衊（此參見被告於警詢中之陳述），而於上揭時地
    ，偽以「可憐的供應商」名義，利用其所有之電腦設備，撰
    寫上開足以毀損告訴人名譽之不實電子郵件內容（除「CASE
    1 」所指內容尚屬真實，且與公共利益有關者外），並於上
    揭時地傳送予多數人之犯罪手段，顯見其係蓄意指摘上開關
    於告訴人之人格、品德、操守之不實事項，嚴重毀損告訴人
    之名譽，併斟酌被告雖前無任何不良素行，然其為取得碩士
    學位之高知識份子，現在外商公司擔任經理，智識程度甚高
    ，較之一般智識水準較低之民眾而言，具有較高之自我權利
    保護意識及認知，其就外界對於一個人之人格、品德、操守
    之評價，對於該人之名譽影響至鉅乙節，當知之甚稔，其竟
    杜撰上開關於詆毀告訴人之人格、品德、操守等評價之不實
    者指摘，以電子郵件傳送予告訴人任職之燦坤公司董事長、
    執行長、董事、稽核部同仁等多數人，致告訴人遭燦坤公司
    立即調查，迅於被告寄發上開郵件同日遭公司開除，其犯行
    對於告訴人之損害非輕，而被告犯罪後，復未能坦承其犯行
    ，猶辯稱：其僅係寄發檢舉信，不具散布於眾之故意及意圖
    云云，又未與告訴人和解損害賠償，甚且於本院95年9 月19
    日審判期日表示認罪，以邀與檢察官量刑協商之寬典，經本
    院裁定由受命法官獨任行簡式審判程序後，復於本院受命法
    官另訂之95年10月13日訊問期日中，翻異前詞，表示不欲認
    罪，再經本院撤銷原准予進行簡式審判程序之裁定，再行依
    通常訴訟程序審理本案，被告嗣於本院95年12月26日審判期
    日中，猶執前詞否認犯行，足認被告犯後態度惡劣，顯有無
    端延滯訴訟程序，耗費司法資源之情事等一切情狀，量處如
    主文所示之刑。又被告行為時有效之刑法第41條第1 項前段
    規定：「犯最重本刑為五年以下有期徒刑以下之刑之罪，而
    受六個月以下有期徒刑或拘役之宣告，因身體、教育、職業
    、家庭之關係或其他正當事由，執行顯有困難者，得以一元
    以上三元以下折算一日，易科罰金。」。又被告行為時之易
    科罰金折算標準，依修正前罰金罰鍰提高標準條例第2 條（
    現已刪除）規定，就其原定數額提高為100 倍折算1 日，亦
    即被告行為時之易科罰金折算標準，應以銀元100 元以上30
    0 元以下之數額折算1 日，經折算為新臺幣後，應以新臺幣
    300 元以上900 元以下折算為1 日。惟95年7 月1 日施行之
    刑法第41條第1 項前段規定：「犯最重本刑為五年以下有期
    徒刑以下之刑之罪，而受六個月以下有期徒刑或拘役之宣告
    者，得以新臺幣一千元、二千元或三千元折算一日，易科罰
    金」，併於同日廢除罰金罰鍰提高標準條例第2 條之規定，
    亦即係以1 千元、2 千元或3 千元折算1 日。揆諸上開說明
    ，本案即適用修正前刑法第41條第1 項前段規定，諭知易科
    罰金之折算標準，以示懲儆。至檢察官當庭求刑量處被告有
    期徒刑8 月云云，本院認以前開論罪科刑結果，即足收懲儆
    之效，爰不予採認。另被告於犯罪後矢口否認涉有本案加重
    誹謗犯行，徒以：其係寄發檢舉信給公司高層及稽核人員，
    並無妨害名譽之犯意云云置辯，尚難認其所受宣告之刑罰有
    暫不執行為適當之情形存在，核與刑法第74條第1 項所定得
    併予宣告緩刑之要件不合，故不為緩刑之宣告，併此敘明。
五、另被告寄發上開電子郵件時，雖係使用家中之電腦設備發送
    ，然其使用之電腦設備未經扣案，無證據證明尚屬存在，且
    無從特定其設備內容，本院並審酌該電腦尚有其他合法儲存
    、傳輸資訊之功能，僅係偶發供本案犯罪使用，認無沒收之
    必要，附此敘明。
六、公訴意旨另以：被告於92年11月11日晚上11時59分許，在其
    位於桃園縣龜山鄉○○村○○鄰○○○街49號6 樓之5 住處內
    ，使用其所有之電腦連接網際網路後，以其申請使用之電子
    郵件帳號「antony_119 @yahoo.com.tw」寄發上開電子郵件
    予燦坤公司董事長吳燦坤、執行長余敬倫、董事長秘書兼稽
    核部經理莊惠芳、執行董事莊興及總經理王台榮、稽核部陳
    秀蓮、高珮君、汪碧玉（起訴意旨漏載前開5 人）等人，而
    該電子郵件內所載「CASE 1：在今年六月後半月，日立家電
    業務胡日中牽線，讓恆威交日立電漿給燦坤，當天晚上在林
    森北路有一家色情的卡拉OK酒店招待他，與會的有恆威的余
    總經理跟日立業務胡日中跟貴公司大採購乙○○先生，談論
    的是有關日立電漿電視進入燦坤的事，貴公司不是規定採購
    不能跟廠商私下會面嗎？」之部分，亦屬損害告訴人名譽之
    事，故認被告就此部分亦涉犯刑法第310 條第2 項之加重誹
    謗罪嫌云云。經查，上開電子郵件中關於「CAES1 」所指告
    訴人與日立公司人員私下會見與接受邀宴一節，固據告訴人
    於本院審理中具結證稱：伊於90年5 月間起至92年11月12日
    止都在燦坤公司任職，原本擔任採購部門之課長，後來升為
    採購部門副理，除大小家電非屬伊主管之採購部分外，其於
    均是伊採購部門之範圍，伊本身尚兼任電漿電視、液晶電視
    之採購業務，合約內有規定採購部門人員不得與廠商餐敘、
    收受餽贈及不得私下會面等規定等語，及經證人范信壹於94
    年5 月27日檢察官訊問中具結證稱：當伊接到稽核部印給伊
    的檢舉信後，有去調查乙○○接受招待的事情，伊有問廠商
    ，廠商說的不清楚，但廠商默認有與乙○○一起去酒店吃飯
    ，當時廠商的業務人員提到說乙○○有去30分鐘左右，目的
    是為了要談日立的電漿電視等語（見94年度偵續字第50 號
    卷第47至48頁），及於本院審理中具結證稱：伊接獲他人轉
    交之上開電子郵件內容後，認為是外部廠商寄信檢舉乙○○
    ，便由公司之人員進行調查該電子郵件內容真實性，伊亦有
    參與調查，伊問過乙○○，乙○○說有去酒店半小時，是要
    談1 個電漿電視之業務，而伊問過日立家電之業務人員胡日
    中，他說他有去酒店與乙○○碰面；因燦坤公司有規定採購
    部門人員不能接受廠商之餽贈或任何賄賂，也禁止與廠商餐
    敘，且公司規定不得前往聲色場所餐敘，而乙○○是去酒店
    餐敘，故燦坤公司董事長依此規定下指示將乙○○開除等語
    ，核與證人即燦坤公司家電採購部協理張岳龍於警詢、偵查
    中之證述相符，由此足認本案電子郵件中關於此部分之指摘
    ，堪認屬實，而燦坤公司為上市公司，股東人數眾多，此為
    眾所周知之事實，則該公司內部人員廉潔涉及公司利益，並
    與股東權益相關，依據上開意旨，自屬可受公評之事項，就
    此部分尚難認被告有何惡意指摘足以毀損告訴人名譽之不實
    之事可言，本院就此部分本應諭知被告無罪，惟公訴意旨既
    認此部分係被告於上揭時地以上開電子郵件同時撰寫後寄送
    予上開包括燦坤公司董事長吳燦坤在內之多數人，係為單純
    一罪，故不另為無罪之諭知。
據上論斷，應依刑事訴訟法第299 條第1 項前段，修正後刑法第
2 條第1 項前段，刑法第310 條第2 項，修正前刑法第41條第1
項前段，刑法施行法第1 條之1 第1 項、第2 項，修正前罰金罰
鍰提高標準條例第2 條，判決如主文。
本案經檢察官施宣旭到庭執行職務。
中　　華　　民　　國　　96　　年　　1 　　月　　9 　　日
                  刑事第九庭  審判長法  官  何信慶
                                    法  官  何燕蓉
                                    法  官  胡芷瑜
上正本證明與原本無異。
如不服本判決，應於判決送達後10日內向本院提出上訴狀（應附
繕本），上訴於臺灣高等法院。
                                    書記官  李珈慧
中　　華　　民　　國　　96　　年　　1 　　月　　10　　日
論罪法條之依據：
中華民國刑法第310條（誹謗罪）
意圖散布於眾，而指摘或傳述足以毀損他人名譽之事者，為誹謗
罪，處1 年以下有期徒刑、拘役或5 百元以下罰金。
散布文字、圖畫犯前項之罪者，處2 年以下有期徒刑、拘役或1
千元以下罰金。
對於所誹謗之事，能證明其為真實者，不罰。但涉於私德而與公
共利益無關者，不在此限。
